【裁判字號】    91,上,126
【裁判日期】    920122
【裁判案由】    返還房屋等
【裁判全文】
臺灣高等法院民事判決  九十一年度上字第一二六號
      上  訴  人  乙○○
      被上訴人    安泰商業銀行股份有限公司
      法定代理人  林堉璘
右當事人間返還房屋等事件，上訴人對於中華民國臺灣臺北地方法院九十年度訴字第
三四六一號第一審判決提起上訴，本院判決如左：
    主    文
原判決關於命上訴人應將坐落台北市○○段○○段二九及二九之一地號土地上建物，
建號八六六號即坐落台北市○○○路○段三十二號三樓後棟房屋超過如附圖所示Ａ部
分，面積四八．五八平方公尺遷讓交還被上訴人，及命上訴人給付之損害金超過自八
十八年一月二十六日起至八十九年六月三十日按月新台幣一九、八六六元，自八十九
年七月一日起至返還上開建物止，按月新台幣二一、○八二元部分及命上訴人負擔訴
訟費用部分均廢棄。
右廢棄部分，被上訴人在第一審之訴駁回。
其餘上訴駁回。
第一審關於命上訴人負擔訴訟費用部分，及第二審訴訟費用，由上訴人負擔六分之一
，餘由被上訴人負擔。
    事    實
甲、上訴人方面：
一、聲明：(一)原判決關於上訴人敗訴部分廢棄。(二)右廢棄部分，駁回被上訴人在第一
    審之訴。(三)第一、二審訴訟費用由被上訴人負擔。(四)如受不利之判決，願供擔保
    免為假執行。
二、陳述：除與原判決記載相同者外，補稱略以：
  (一)系爭台北市○○○路○段三十二號三樓後棟房屋如附圖所示Ａ部分，係上訴人於
    民國八十八年一月二十六日承租，茍上訴人得有相當於租金之不當得利，亦應自
    斯時起算，原判決命上訴人自八十五年七月十八日起給付相當於租金之損害，自
    有可議。至其餘部分為甲○○所經營之公司使用，自不得命上訴人負擔該部分之
    相當於租金之損害。
  (二)上訴人設籍台北市○○○路○段三十二號三樓，有戶籍謄本可稽，原判決命上訴
    人將「台北市○○○路○段三十二號三樓之一」遷讓返還被上訴人，亦有可議。
  (三)原判決依系爭土地之「公告現值」作為核算損害之依據，與土地法第九十七條之
    規定不合。
乙、被上訴人方面：
一、聲明：駁回上訴
二、陳述：除與原判決記載相同者外，補稱略以：
    (一)台北市○○○路○段三十二號三樓，按建物平面圖，其中一部分門牌編為三樓
      ，一部分編為三樓之一，被上訴所請求者為三樓之一之建物。
    (二)系爭房屋價值為新台幣（下同）一六○萬二千元，其應分擔之占地面積為五四
      ．二一平方公尺，土地之公告現值如原判決所載，則原判決所命給付之損害金
      ，並無不合。
    (三)被上訴人所請求者為不當得利及侵權行為之損害賠償，並非請求租金，難認以
      公告現值而不以申報地價為計算標準，即可認有何不法。
    理    由
一、被上訴人主張坐落台北市○○區○○段二小段二九及同小段二九之一地號土地上
    建物，建號同小段八六六號即門牌台北市○○○路○段三十二號三樓之一（即三
    樓後棟，下稱系爭建物）原為訴外人路寶鑫所有，經臺灣臺北地方法院民事執行
    處查封拍賣，由被上訴人法人合併前之台北市第七信用合作社於民國八十五年一
    月二十四日承受，並於同年七月十八日取得權利移轉證書，嗣於八十七年八月二
    十六日因法人合併登記為被上訴人名義，系爭建物於強制執行中雖經原審共同被
    告周耀祖抗辯有租賃關係，惟系爭建物於經兩次拍賣均無人應買，上開執行處認
    租賃權已影響債權人之抵押權，乃予以除去該租賃關係而拍賣，經被上訴人取得
    所有權，上訴人乙○○占用系爭建物，屬無權占有，為此依民法第七百六十七條
    之規定訴請上訴人乙○○返還，並給付損害金等情，上訴人則以上開情詞置辯。
二、被上訴人上開之主張，業據其提出與所述相符之臺灣臺北地方法院民事執行處函
    乙份、權利移轉證書乙紙、土地及建物登記簿謄本三紙、臺灣臺北地方法院八十
    四年民執荒字第八五一三號民事裁定、本院八十五年度抗字第一三九○號民事裁
    定、土地登記簿謄本二紙為證，自堪信被上訴人之主張為真實。而上訴人確實占
    有系爭建物如附圖所示Ａ部分，面積四八．五八平方公尺，業經本院履勘現場屬
    實，並經上訴人自認無誤，復經台北市中山地政事務所現場測量，有土地複丈成
    果圖在卷可稽，自堪信上訴人之抗辯其僅如附圖所示Ａ部分，面積四八．五八平
    方公尺為真實可信，被上訴人主張上訴人占用台北市○○○路○段三十二號三樓
    後棟全部，尚非可採，上訴人抗辯其自八十八年一月二十六日起承租上述Ａ部分
    房間，有戶籍謄本在卷可稽，應屬可信，而被上訴人主張上訴人自八十五年七月
    十八日至八十八年一月二十五日亦占用系爭建物全部，惟未舉證證明，自非可取
    。又原判決將系爭房屋之門牌號碼誤為三o樓之一，顯係誤植，應予更正。
三、按所有人對於無權占有或侵奪其所有物者，得請求返還之，民法第七百六十七條
    上段定有明文。、被上訴人因法人合併而成為系爭土地及建物所有人，有土地及
    建物登記謄本可憑，則其對無權占有系爭房屋之上訴人，自得本於所有物返還請
    求權，請求上訴人自附圖所示Ａ部分遷讓。
四、又無權占有他人土地，可能獲得相當於租金之利益，為社會通常之觀念，最高法
    院六十一年台上字第一六九五號著有判例，此於無權占用他人房屋之情形，亦應
    為相同處理。則上訴人無權占用系爭房地，被上訴人自得請求上訴人返還因占用
    系爭房地所受相當於租金之不當得利。
五、次按城市地方房屋之租金，以不超過土地及其建築物申報價額年息百分之十為限
    ，土地法第九十七條第一項定有明文。系爭房屋位於台北市○○○路○段三十二
    號三樓後棟，由後棟出入，屬住宅區，交通尚稱便利，上訴人占有系爭房屋僅供
    居住之用，經本院勘驗屬實，本院認被上訴人依據上開規定，以房、地申報價額
    年息百分之六計算不當得利之數額，尚屬允當。而系爭房屋房屋價值為一百六十
    萬二千元，有房屋稅繳款書影本乙紙附卷可稽。另系爭房屋應分擔之占地面積為
    五十四點二一平方公尺（769÷14） ，系爭土地八十八年一月間之公告地價為每
    平方公尺八五、六九四元，八十九年七月起為九一、二九二元，有公告地價表可
    證，並無申報地價，依法以公告地價之八成為申報地價，則系爭土地八十八年一
    月間之申報地價每平方公尺為六八、五五五元，八十九年七月起之申報地價每平
    方公尺為七三、○三四元。從而，系爭土地八十八年一月至八十九年六月三十日
    止之申報地價為三、七一六、三六七元（六八五五五×五四．二一），自八十九
    年七月一日起之申報地價為三、九五九、一七三元（七三○三四×五四．二一）
    。依此計算，被上訴人所得請求上訴人之損害金自八十八年一月二十六日起至八
    十九年六月三十一日止，每月為一九、八六八元【計算式為上訴人所占房屋面積
    （四八．五八平方公尺）之價值為0000000×四八．五八除以房屋總面積
    三○二．五四平方公尺，再乘以百分之六，再除以十二】，而自八十九年七月一
    日起至返還系爭房屋止之損害金，依同計算方法每月則為二一、○八二元。
六、綜上，被上訴人訴請上訴人返還如附圖所示Ａ部分房屋，並自八十八年一月二十
    六日起至八十九年六月三十日止，每月給付被上訴人一九、八六八元，自八十九
    年七月一日起至返還上開房屋止，每月給付被上訴人二一、○八二元，為有理由
    ，應予准許，逾此範圍之請求為無理由應予駁回。原審於上開應准許部分，為被
    上訴人勝訴之判決，並依其聲請准堤供擔保為假執行之宣告，於法並無不合，上
    訴人上訴意旨指摘原判決此部分不當，為無理由，應予駁回。至於逾上開應准許
    部分，原審為被上訴人勝訴之判決，即有未合，上訴人上訴意旨指摘原判決此部
    分不當，求予廢棄改判，為有理由，應由本院將此部分廢棄，駁回被上訴人之訴
    。
七、本件判決後，上訴人已不得上訴，其聲請准供擔保，宣告免為假執行，不應准許
    ，應予駁回。
八、據上論結，本件上訴為一部有理由，一部無理由，爰判決如主文。
中      華      民      國    九十二    年      一      月    二十二    日
                              民事第九庭
                                  審判長  法  官  吳  謙  仁
                                          法  官  蘇  瑞  華
                                          法  官  游  婷  麟
右正本係照原本作成。
不得上訴。
中      華      民      國    九十二    年      一      月    二十七    日
                                          書記官  姚  麗  華


司法院資訊處製作；財團法人民間司法改革基金會備份。
